最高法院刑事判決　　　　　　九十四年度台上字第一七六六號
　　上　訴　人　台灣高等法院檢察署檢察官
　　被　　　告　甲○○
　　　　　　　　　　　　600.
　　　　　　　　　　　　106.
　　選任辯護人　李明洲律師
上列上訴人因被告誣告等罪案件，不服台灣高等法院中華民國九
十一年二月六日第二審判決（九十年度上訴字第四一六三號，起
訴案號：國防部高等軍事法院檢察署八十九年度愛偵字第五號，
嗣因國家安全法第八條第二項停止適用，由國防部高等軍事法院
移送台灣台北地方法院）提起上訴，本院判決如下：
    主  文
上訴駁回。
    理  由
按刑事訴訟法第三百七十七條規定，上訴於第三審法院，非以判
決違背法令為理由，不得為之。是提起第三審上訴，應以原判決
違背法令為理由，係屬法定要件。如果上訴理由狀並未依據卷內
訴訟資料，具體指摘原判決不適用何種法則或如何適用不當，或
所指摘原判決違法情事，顯與法律規定得為第三審上訴理由之違
法情形，不相適合時，均應認其上訴為違背法律上之程式，予以
駁回。本件檢察官上訴意旨略稱：(一)、被告甲○○選任辯護人於
原審審判期日，提出答辯狀內載：……被告等人具名之陳情書所
指紅包介入之質疑，尚非全然無因等語，並附上剪報影本七紙以
為證據，然原審於審判期日，並未對該剪報影本七紙加以調查，
而逕予論斷：參以坊間違建拆除屢見報載特權關說或行賄等不法
情事（詳卷附被告所提剪報數紙），故而懷疑告訴人柯宗明有向
拆除隊行賄之嫌，可認係出於主觀上之合理懷疑，尚非全然無因
等語，於法有違。(二)、告訴人係於民國八十六年八月二十五日，
經台北市政府工務局以８６北市工人字第八六二一九六二九號令
予以申誡二次之處分，而被告則係於八十六年十二月九日、同年
十二月二十三日、八十七年一月五日，分向監察院等各該機關單
位，遞送相關之陳情書等，從而台北市政府工務局對告訴人所為
之申誡處分，與被告是否有使人受懲戒處分之意圖並無關係。況
被告於告訴人已受申誡二次之處分後，乃一再以陳情書等要求監
察院等單位對告訴人予以嚴懲，被告有使告訴人受懲戒處分之意
圖至為顯然。原判決就誣告部分為被告無罪之諭知，於法有違。
(三)、證人胡乃文在國防部高等軍事法院（以下稱軍事法院）訊問
時供稱：……被告配偶張仙芝跟伊聯絡時，只提到告訴人為何這
麼厲害，只讓拆除隊員拆除一小部分。但從未提及他懷疑告訴人
賄賂拆除隊員之事；曾有懷疑過告訴人利用職務之便，與拆除隊
有良好關係致拆除不力，但從未講過會懷疑告訴人送紅包、走後
門之行為等情，足徵胡乃文並未懷疑或論及告訴人送紅包及走後
門之事。乃原判決僅擷取胡乃文供述中之片段，逕為有利被告之
論斷，於法有違。又原判決說明：台北縣政府工務局僅以樓板打
洞之方式執行，未完全拆除告訴人違建等情，業據證人即台北縣
政府工務局工程隊隊長黃正誠及違建拆除負責承辦人陳志榮於國
防部高等軍事法院檢察署（以下稱軍事檢察署）證述無訛等情。
然軍事檢察官對黃正誠有誘導訊問之嫌，且黃正誠於軍事檢察官
訊問中係對通例而為回答。另證人陳志榮是否曾到場執行拆除違
建之工作並不明確，故陳志榮於軍事檢察官訊問時之供述，其真
實性尚有疑問。又依陳志榮嗣於軍事法院之供述，堪認陳志榮並
未到場執行拆除工作。原審依據黃正誠、陳志榮供述各情，為認
定上情之依據，亦於法有違。(四)、依魯建雄於台灣台北地方法院
檢察署所供述之內容，魯建雄本人顯未授權被告以其名義製作陳
情書，亦不同意以其名義出面檢舉。乃原審擷取魯建雄供述之片
段，而為有利被告之論斷，於法有違。另魯建雄於軍事檢察署為
不利被告之供述，嗣於軍事法院審理中又翻異前供，原審未採魯
建雄不利被告之初供，而為被告無罪之諭知，於法有違等語。
惟查原判決以公訴意旨略稱：被告甲○○係前聯合勤務總司令部
第二０二廠中校技工官，於八十六年間，為檢舉告訴人與其配偶
何桂女所居，即坐落台北縣汐止鎮○○街二０一巷七二號之房屋
有違建，妨害公共安全，因不滿台北縣政府雖以拆至不堪使用之
方式進行拆除，惟屢次均未徹底拆除違法建築本體，竟意圖使告
訴人受刑事或懲戒處分，並在未經鄰居胡乃文、魯建雄合法授權
下，擅自以其自己及胡乃文、魯建雄二人名義，聯名製作八十六
年十二月九日「陳情書」、同年月二十三日「再陳情書」、八十
七年元月五日郵局存證信函之附件「處理柯氏夫婦違建須知」，
三次向告訴人所隸之台北市政府工務局養工處、台北市政府工務
局、監察院、台北市政府、台北市議會林美倫議員、台北市政府
政風室、研究苑別墅社區管委會等機關及單位寄發陳情函，函中
指摘傳述「柯員仍表現出其一貫刁鑽奸詐、逢迎拍馬之本性」、
「喪盡天良、極盡貪婪之惡劣作為」、「貪婪、無公德心、不知
羞恥」、「鼠輩作風、小人動作」、「如今該夫婦依然是一丘之
貉、且不擇手段，狼狽為奸」、「無恥至極」等與檢舉違建無關
，而足以毀損告訴人名譽之文字（涉及妨害名譽部分因逾告訴期
間，經檢察官就該部分不另為不起訴處分），並於上述「陳情書
」、「再陳情書」二次虛構「未徹底拆除違建本體，其中原因係
柯員涉嫌向拆除隊員行賄」、「柯員涉嫌誤導或收買拆除隊員」
等情節，足生損害於胡乃文、魯建雄。因認被告涉犯刑法第一百
六十九條第一項誣告、第二百十六條、第二百十條行使偽造私文
書罪嫌。訊據被告堅決否認有何前揭犯行，辯稱：告訴人與其配
偶何桂女之違建歷經三次拆除未盡，所以伊懷疑告訴人有向拆除
隊員行賄；經伊配偶張仙芝聯繫後，胡乃文有授權伊刻印並以其
名義檢舉違建，魯建雄亦授權伊以其名義檢舉違建等語。(一)、關
於被告被訴偽造文書部分：經查胡乃文及其配偶黃秀貞曾授權被
告代篆胡乃文之印章及以其名義檢舉告訴人之違建乙情，已經證
人胡乃文、黃秀貞分別於台灣台北地方法院檢察署（以下稱台北
地檢署）偵查、軍事檢察署偵查、軍事法院審理中結證明確，有
各該筆錄在卷足憑。至魯建雄雖曾於台北地檢署偵查中供稱：伊
未同意或授權被告以其名義檢舉違建云云，然其同時供稱：伊同
意檢舉違建等語，且於軍事檢察署並供稱：「張女（即被告配偶
張仙芝）以電話連繫我母親（按即證人黃玉琪）一起檢舉違建，
想請我們出姓名及印章來檢舉後方違建，因我當時不在國內，而
我告知我不在國內，不方便同意代刻印章或出具我的私章，而我
母親原則上同意檢舉違建，幫助作證，出具署名」，「……有違
建是事實，我們也同意他們（即被告及其配偶張仙芝）以我名義
檢舉違建，這對我權益無損害」等語。且魯建雄、黃玉琪於軍事
法院復供稱：有授權張仙芝，同意以魯建雄名義聯名檢舉告訴人
違建之事等情，堪認魯建雄、黃玉琪確有授權被告及張仙芝以魯
建雄名義檢舉違建無疑。又證人胡乃文、黃秀貞、魯建雄、黃玉
琪雖另證稱彼等未授權，或同意被告以胡乃文、魯建雄二人名義
就告訴人之私德、行賄等事項為陳情及檢舉云云。然查被告因與
胡乃文、魯建雄聯名檢舉告訴人違建而遭控誣告及誹謗罪嫌，倘
胡乃文、黃秀貞、黃玉琪、魯建雄等人，坦承曾授權或同意被告
製作告訴人所指涉及誣告及誹謗內容之文件，而苟被告遭訴之罪
名成立，彼等即難辭共犯之責，則彼等為免遭訴追之虞而有所保
留，亦屬情理之常，彼等前開迴護自身之證詞，已難逕採為不利
被告認定之依據。且由胡乃文供稱：「……我只記得大約在八十
六年暑假期間（約七、八月間），甲○○之太太張仙芝曾以電話
聯絡有關檢舉柯宗明違建之事，當時，她有提到陳情告發各單位
……」、「張仙芝跟我聯絡時，只提到為何柯宗明這麼厲害，只
讓拆除隊員拆除一小部分……」；黃玉琪供稱：「甲○○之太太
張仙芝有以電話討論檢舉之內容……」等情觀之，被告辯稱伊夫
妻於製作系爭陳情書、再陳情書、存證信函前，均曾就內容與胡
乃文及魯建雄之母黃玉琪討論過等語，尚非不可採信。堪認胡乃
文、黃秀貞、魯建雄、黃玉琪證稱彼等於事先不知被告就告訴人
之私德、行賄之事檢舉及陳情云云，尚難盡信。況被告於公訴人
指被告製作涉有誣告罪嫌之陳情書等文件之前，即八十六年十一
月十日，胡乃文配偶黃秀貞與張仙芝曾共同前往監察院陳情告訴
人之違建拆除不力一事，並遞交內載告訴人「極盡貪婪至罔顧人
命之惡行」、「喪盡天良」、「目無法紀」、「自私自利不道德
」、「欺民太甚、可恥可恨」、「知法犯法至如此無恥之地步」
……等涉及私德內容，及陳述告訴人「涉及勾結」、「以特權或
紅包介入關說」、「仗勢職權關說」等行賄情節之陳情書一紙，
經監察委員黃肇珩接見並就陳情書內容逐一詢問黃秀貞、張仙芝
二人，有監察院八十九年十一月二十九日（八九）院台內字第八
九０一一０七一九號函，所附之接見陳情人談話紀錄暨陳情書附
卷可稽，即胡乃文亦不否認黃秀貞去監察院陳情抗議，事後有向
其提過有遞交陳情書等情，則黃秀貞、胡乃文對遞交監察院之陳
情書內容實難諉稱不知，彼等未明白就涉及告訴人私德及行賄情
節之載述為反對之表示，難謂無默示授權之意。次查胡乃文供稱
：「（筆錄中問及有無限制使用你名義時，需讓你過目文件，你
回答我不記得，但只有一次為限，所指一次真義為何？）我是指
針對告發拆除違建乙事，並非指只能寫一封告發信一次意思」，
「我沒有明白地向甲○○或張仙芝提及限定只得檢舉柯宗明違建
部分……」，「一、我的確有授權，如前述證詞；二、沒有限定
次數及時間，當時皆未提到……」；黃秀貞供稱：「授權檢舉範
圍以檢舉違建為主，時間及次數都沒有講到」；魯建雄結證稱：
「原則上我們同意幫他檢舉違建，但這定義見解不一……」等語
。另參酌卷附何桂女於八十六年十月十三日發函被告之存證信函
中載稱：「經本人五度拜訪胡先生（即胡乃文）答以喻太太（即
張仙芝）、方先生均已有共識，一切以喻太太之意見為主」，及
告訴人函監察院、國防部之陳情書中謂：「五度拜訪胡先生（即
胡乃文）答以與喻君（即被告）、方先生均有共識，一切以喻君
之意見為主」，暨告訴人於軍事法院中指稱：「胡乃文有表示一
切以喻太太之意見為準」等情。堪認胡乃文、魯建雄於授權被告
使用其名義時並未明白限定範圍及次數，亦未就「檢舉違建」明
確定義，顯僅就拆除告訴人違建乙事為概括授權。是被告向告訴
人所隸之台北市政府工務局養工處、台北市政府工務局及監察院
、台北市政府、台北市議員、台北市政府政風室、研究苑別墅社
區管委會等機關、單位寄發陳情函、再陳情函、存證信函，函中
指摘足以毀損告訴人名譽或指訴其行賄之遣詞用字，或有未當，
惟僅係抒發對告訴人違建拆除不力之不滿，無非在藉此達到徹底
拆除告訴人違建之目的，能否謂已逾胡乃文、魯建雄等授權範圍
，殊堪質疑。再胡乃文、黃秀貞均供稱：被告夫妻未以其等名義
或印章用於非違建部分；魯建雄供稱：對伊權益無損害等語，亦
堪認被告所為應未逾胡乃文、魯建雄等之授權範圍。檢察官徒以
胡乃文、魯建雄於偵查中片面所述，認彼等僅授權被告檢舉違建
，不包括涉及告訴人私德及操守內容之陳情，因認被告逾越授權
範圍而製作彼等名義之文件云云，尚非有據。綜上各情以觀，被
告以胡乃文、魯建雄名義聯名書具上開陳情書、再陳情書、存證
信函等並未超出授權範圍，自不得令被告負行使偽造私文書罪責
。況縱上開陳情內容違背胡乃文、魯建雄等授權之本意，然彼等
於授權之初既未言明限制授權範圍，則彼等內心真意，又豈係被
告所能窺知，被告即使逾越之，亦乏偽造文書之故意。(二)、關於
被告被訴誣告部分：經查告訴人與其配偶何桂女所居之前揭房屋
確有違建，且經拆除後復重建，迭經台北縣政府工務局分別於八
十六年七月十六日及十七日、同年九月十日、十一月十九日及二
十日執行拆除各節，業據告訴人自承在卷，並有台北縣政府工務
局違章建築拆除時間通知單及結案通知單多紙、相片多幀存卷可
據。而台北縣政府工務局僅以樓板打洞的方式執行，未完全拆除
告訴人之違建乙情，復經證人即台北縣政府工務局工程隊隊長黃
正誠及違建拆除負責承辦人陳志榮於軍事檢察署中證述無訛。即
監察院就台北縣政府工務局拆除系爭告訴人之違建僅以打洞方式
結案，亦認「台北縣政府工務局拆除該違建僅以打洞結案，未能
消除圍堵防火間隔嚴重危害公共安全，經前往違建現場實地勘察
，發現該違建已將整個防火間隔堵死，且廚房及排油煙機、瓦斯
管線等完全延伸至陳訴人所有之主臥室陽台，不僅嚴重危害公共
安全，且影響居住戶之安寧與安全。……按違章建築之拆除，本
係地方建築主管機關之權責，本案違章建築存在多時，台北縣政
府工務局未能依法執行公權力，儘早拆除佔用防火間隔之違章建
築，反而在陳訴人多方配合情形下，一再以不負責任之態度推託
拆除工作之執行，逃避責任，實非公務機關應有之態度及作法。
……無視違建物對公共安全之危害，且一再藉詞推託拆除工作之
執行，在在顯示該局缺乏維護公共安全之決心，應即檢討改進」
，並命台灣省政府「轉飭台北縣政府應本於職權，於文到二個月
內將該系爭違建拆除完竣，並議處失職人員」等情，有監察院八
十七年四月三十日（87）院台內字第八七一九００三六六號函及
調查意見影本附卷足稽。是被告執卷附台灣省政府建設廳八十四
年二月二十二日八四建四字第二０三五九號函所檢送，即「七十
一年所訂違章建築拆除到不堪使用尺度是否修正案」會議紀錄結
論，其內載稱：「違章建築材料為鐵皮、石棉瓦、水泥瓦等的屋
頂全部拆除，牆壁亦應全部拆除」等情，認台北縣政府工務局以
打洞方式結案不符規定，並以告訴人於二度拆除後均迅速重建且
任職台北市政府工務局，復參以坊間違建拆除屢見報載特權關說
或行賄等不法情事，因而懷疑告訴人有向拆除隊行賄之嫌，可認
其係出於主觀上之合理懷疑，尚非全然無因。再衡諸胡乃文供稱
：「曾有懷疑過柯宗明利用職務之便與拆除隊有良好關係致拆除
不利（力）……」等語，亦足以佐證被告所辯非不可採信。故雖
於事後無積極證據足以證明告訴人有行賄之事實，亦難認被告有
憑空捏造之情，自難令被告負誣告罪責。至如公訴意旨所載房地
雖登記為何桂女所有，然被告否認於製作系爭陳情函、再陳情函
前，其明知該房地非告訴人所有，並無積極證據足證被告明知上
情。且告訴人與何桂女係夫妻關係而同財共居，告訴人就何桂女
加蓋違建乙事，亦難辭其咎，是縱被告明知該違建係何桂女所搭
蓋，猶向告訴人任職單位檢舉、陳情，亦無悖常情。告訴人任職
之台北市政府工務局即以「柯宗明身為公務人員並辦理建管相關
業務，理應熟知相關法令，卻仍任由配偶於住家加蓋違建，行為
失檢、有損機關聲譽」為由，予以申誡二次，監察院亦認此一處
置「尚稱允當」，有前揭監察院調查意見可考。檢察官執此謂被
告有使告訴人受懲戒處分之意圖，亦有未當。另告訴人之違建規
模甚鉅，且圍堵防火間隔，嚴重影響公共安全及鄰宅權益等情，
有前引監察院調查報告、台北縣政府工務局違章建築拆除時間通
知單及結案通知單等附卷足稽，參諸胡乃文供稱：「（伊）於八
十六年四、五月間購入汐止鎮○○街二０一巷一０六弄三十六號
，直至現今未進住過，後來在八十八年二、三月間轉手賣掉該屋
，屋價因房地產波動及違建致價款折損約三百萬元，剛開始還因
違建而無法脫手」等語，堪認告訴人之違建確嚴重侵害鄰近住戶
之權益。且告訴人二度拆後重建，經多次陳情、檢舉仍未徹底拆
除，被告之不平與不解，顯而易見，實難期其於撰寫系爭陳情書
、再陳情書、存證信函時能心平氣和而字斟句酌，其內容縱有情
緒性用語，亦難逕認被告有誣告之犯行。此外，亦查無其他證據
足資證明被告有公訴意旨所指之犯行，自屬不能證明被告犯罪。
因而維持第一審諭知被告無罪之判決，駁回檢察官在第二審之上
訴，已說明其論斷所憑之依據及理由，從形式上觀察，並無違背
法令之情形。按檢察官就被告犯罪事實，有舉證責任，修正前刑
事訴訟法第一百六十一條定有明文。且認定犯罪事實所憑之證據
，雖不以直接證據為限，間接證據亦包括在內，然而無論直接證
據或間接證據，其為訴訟上之證明，須於通常一般人均不致有所
懷疑，而得確信其為真實之程度者，始得據為有罪之認定，倘其
證明尚未達到此一程度，而有合理之懷疑存在時，即不能遽為不
利被告之認定。且證據之取捨與證據之證明力如何，均屬事實審
法院得自由裁量、判斷之職權；苟其此項裁量、判斷，並不悖乎
通常一般之人日常生活經驗之定則或論理法則，又於判決內論
其何以作此判斷之心證理由者，即不得任意指摘其為違法，而據
為提起第三審上訴之合法理由。原審綜合斟酌前述各項事證，論
斷說明本件不能證明被告有檢察官所指之犯行等情，乃屬其採證
職權之合法行使，不容任意指為違法。刑事訴訟法第三百七十九
條第十款所稱「依本法應於審判期日調查之證據」，乃指該證據
在客觀上為法院認定事實及適用法律之基礎者而言，若非上述情
形之證據，其未予調查者，本不屬於上開第十款之範圍，縱其訴
訟程序違背法令，仍應受同法第三百八十條之限制，不得指為違
法。又公眾周知之事實無庸舉證，刑事訴訟法第一百五十七條定
有明文。原判決說明：……坊間違建拆除屢見報載特權關說或行
賄等不法情事，故而懷疑告訴人有向拆除隊行賄之嫌等情，係認
上情為一般人基於日常生活經驗所周知，則本件縱除去原判決援
引被告提出剪報數紙之記載（原判決第十頁第十五至十六頁），
既仍不能即為不利被告之認定，而不影響於原判決本旨，上訴意
旨執此指摘，自非適法之第三審上訴理由。原判決說明台北縣政
府工務局僅以樓板打洞之方式執行，未完全拆除告訴人違建等情
，係依憑黃正誠、陳志榮等相關之供述、監察院八十七年四月三
十日（８７）院台內字第八七一九００三六六號函及調查意見影
本（原判決第九頁第十至第十頁第九行）等，為其主要論據，尚
非單憑黃正誠、陳志榮相關之供述。則黃正誠、陳志榮於軍事檢
察官供述各情，縱有上訴意旨(三)所載之瑕疵，然本件即除去關於
黃正誠、陳志榮部分之說明，亦不影響於原判決本旨，上訴意旨
執此指摘，亦非適法之第三審上訴理由。上訴意旨就原審取捨證
據論斷事實之職權行使，暨原審已調查說明之事項，漫加指摘有
採證違法之情事云云，均與法律規定得為第三審上訴理由之違法
情形不相適合，其上訴違背法律上之程式，應予駁回。
據上論結，應依刑事訴訟法第三百九十五條前段，判決如主文。
中　　華　　民　　國　九十四　年　　四　　月　 十四 　日
                      最高法院刑事第二庭
                          審判長法官  董　明　霈
                                法官  林　茂　雄
                                法官  張　祺　祥
                                法官  呂　永　福
                                法官  郭　毓　洲
      本件正本證明與原本無異
                                      書  記  官
中　　華　　民　　國　九十四　年　　四　　月　二十一　日
                                                      Ｋ
